臺灣新北地方法院刑事判決
110年度易字第186號
公  訴  人  臺灣新北地方檢察署檢察官
被      告  吳昆山


選任辯護人  陳鼎正律師
上列被告因竊佔案件，經檢察官提起公訴（109年度偵字第17447
號），本院判決如下：
    主  文
本件免訴。
    理  由
一、公訴意旨略以：被告吳昆山明知坐落新北市○○區○○段○○○段0
    00○00地號土地(下稱本案土地)，係由告訴人財政部國有財
    產署北區分署（下稱國財署北區分署）所管理之國有土地，
    竟意圖為自己不法之利益，基於竊佔之犯意，自民國103年7
    月13日起，擅自在本案土地(即使用現況略圖錄號7部分，業
    經公訴檢察官當庭補充)鋪設水泥地堆放雜物、貨櫃、機具
    及停放車輛，而以此方式竊佔本案土地面積1088平方公尺。
    嗣經告訴人發現，報警循線追查，而悉上情。因認被告涉犯
    修正前刑法第320條第2項竊佔罪嫌等語。
二、按案件時效已完成者，應諭知免訴之判決，刑事訴訟法第30
    2條第2款定有明文。又於94年1月7日刑法修正施行前，其追
    訴權或行刑權時效已進行而未完成者，比較修正前後之條文
    ，適用最有利於行為人之規定，刑法施行法第8條之1亦有明
    文。而95年7月1日修正施行之刑法，有關追訴權時效部分，
    刑法第80條第1項第2款、第83條均經修正，其中，第80條第
    1項第2款就所犯最重本刑為3年以上10年未滿有期徒刑之罪
    者，追訴權時效期間由10年提高為20年，而被告被訴刑法第
    320條第2項之竊佔罪，其法定最重本刑為5年以下有期徒刑
    ，而適用該款規定，且被告之犯罪時間，係在上述刑法修正
    施行前(詳後述)，是經比較上開法律變更之情形，以「修正
    前」之規定對於被告較為有利，故本案時效是否完成，應適
    用修正前之規定，即以10年為其追訴權時效期間，並依修正
    前刑法第83條規定，以「開始偵查之日」為時效停止進行日
    。
三、檢察官認被告涉犯刑法第320條第2項之竊佔罪嫌，無非係以
    被告於警詢及偵查中之供述、告訴代理人曾彥穎於警詢及偵
    查中之指訴、國財署北區分署108年12月30日(起訴書誤載為
    「20日」，應予更正)台財產北管字第10885059720號函暨土
    地勘清查表、使用現況略圖、現況照片及土地登記謄本等資
    料、林務局農林航空測量所於103年7月13日、104年6月17日
    、105年7月5日、106年11月28日、107年7月13日、107年12
    月1日就上開土地所攝航空彩色照片及地籍圖資套繪航照參
    考圖、國財署北區分署108年9月9日台財產北管字第1088503
    8281號函暨相關資料等，為其論據。
四、訊據被告固坦承有在本案土地鋪設水泥地堆放雜物、貨櫃、
    機具及停放車輛，佔用面積為1088平方公尺之事實，惟辯稱
    ：我從82年起就開始使用該部分土地，我是拿來放置工程用
    的機具及機具之進出，從當時到被國產署命令遷移的時候用
    途都相同等語（見本院110年度易字第186號卷【下稱本院卷
    】第365頁）。被告之辯護人則為其辯護稱：本案追訴權時
    效應適用修正前之規定，即為10年，而告訴人係於91年11月
    25日取得本案土地之所有權，起算10年時效，迄告訴人於10
    9年3月間提起本件告訴，已逾10年甚明，且比對本案土地歷
    年空照圖可知，被告佔用範圍均屬一致，是本案應已逾10年
    追訴權時效，應為免訴判決等語（見本院卷第345-353、366
    頁）。經查：
(一)按刑法第320條第2項之竊佔罪為即成犯，於其竊佔行為完成
    時犯罪即成立，爾後繼續使用他人土地之行為，無論用途為
    墾植或設置工作物，僅屬占有狀態之繼續，而非行為之繼續
    ，而此種占有繼續之狀態，如在時間上並無中斷，或空間上
    無擴大範圍，即不構成另一新竊佔罪，其追訴權時效即不應
    重新起算，仍應以最初竊佔行為完成時為準（最高法院66年
    度台上字第3118號判決先例、97年度台上字第6893號、第26
    91號判決意旨參照）。
(二)被告未經告訴人之同意，在本案土地之使用現況略圖錄號7
    部分(下簡稱錄號7部分)，鋪設水泥地堆放雜物、貨櫃、機
    具及停放車輛，佔用面積為1088平方公尺，嗣於108年11月
    間已經排除被告佔有乙節，此經告訴代理人曾彥穎於警詢及
    偵查中證述明確（見偵卷第11-12、87-89頁），且為被告所
    是認（見本院卷第287、365頁），並有國財署北區分署103
    年12月2日台財產北管字第10385044530號函暨所附本案土地
    第5錄占用清冊（見偵卷第41-45頁）、國財署北區分署108
    年12月30日台財產北管字第10885059720號函暨所附103年6
    月27日勘查略圖、108年間現況照片、土地建物查詢資料、
    地籍圖查詢資料（見本院卷第25-31頁）、國財署北區分署1
    11年1月19日台財產北管字第11100015820號函暨所附財政部
    國有財產局臺灣北區辦事處95年12月18日台財產北改字第創
    號000000000號函所附之本案土地使用現況圖、使用補償金
    歸檔計算表（見本院卷第245、247-249、259頁）等在卷可
    佐，是被告未經告訴人之同意，佔用本案土地錄號7部分之
    事實，首堪認定。
(三)被告竊佔犯行之10年追訴時效已完成：
　1.公訴意旨固認被告係於103年7月13日起竊佔本案土地，並提
    出林務局農林航空測量所於103年7月13日、104年6月17日、
    105年7月5日、106年11月28日、107年7月13日、107年12月1
    日就本案土地所攝航空彩色照片6紙為佐（外放於本院白色
    公文封內）。然被告辯稱：我於82年起即開始使用本案土地
    ，是用以放置工程用的機具，從斯時起至遭告訴人命令遷移
    時，期間用途都相同，都是供我所經營的誼山起重工程有限
    公司的機具使用（見本院卷第365頁）；我自82年就向原來
    地主承租到現在，租到國有財產署叫我走，我一開始就知道
    我使用範圍所超出我承租範圍是別人的土地，只是不知道是
    國有地，我從86年間有鋪設水泥而為起訴書所載行為至今，
    沒有再擴大等語（見本院卷第222頁），並有經濟部商工登
    記公示資料查詢-誼山起重工程有限公司(於82年5月8日核准
    設立)、被告提出土地租賃契約書影本（見本院卷第32、229
    -237頁）等在卷為憑；而觀諸上開租賃契約書影本之記載，
    被告向出租人陳萬選承租坐落新北市○○區○○段○○○段000○00
    地號土地，租賃期間自82年12月1日起至85年11月30日止，
    且被告所承租之該地號土地，即與被告佔用本案土地之錄號
    7部分毗鄰，亦有使用現況略圖在卷可佐（見本院卷第27頁
    ）；復觀諸本案土地自86年起至103年間之歷年航空彩色照
    片18張(外放於國產署北區分署牛皮紙袋公文封內)及上開自
    103年間至107年間之6張航空彩色照片，可知本案土地自86
    年起至103年間均被用以堆放雜物、貨櫃、機具及停放車輛
    ，使用模式均相同，佔用狀態並未中斷，佔用範圍亦未擴大
    ，反而於95年間，因架設高架橋所需基樁及平面道路，致被
    告之佔用範圍有所減縮(至減縮範圍係位於本案土地抑或被
    告所承租之189之13地號，揆諸前揭最高法院判決意旨，因
    非擴張，故在非所問)，且自斯時起迄上開最後1張於107年1
    2月1日航照圖拍攝時，均維持相同之佔用範圍，並未再擴張
    甚明；另本案土地係告訴人於91年11月25日因抵繳稅款而取
    得所有權，此有財政部國有財產署北區分署110年6月23日台
    財產北管字第11085028500號函暨所附本案土地之土地建物
    查詢資料、財政部國有財產署北區分署111年3月28日台財產
    北管字第11185018000號函等在卷可佐（見本院卷第143-145
    、293-294頁），是被告前揭所辯，均堪信為真實，被告於
    告訴人取得本案土地所有權之前，即已佔用本案土地多年，
    並延續至告訴人取得所有權後，其佔用範圍均未中斷、亦未
    擴大之事實，堪以認定。公訴意旨認被告係於103年7月13日
    起，始竊佔本案土地，其前提事實即有誤會，應予指明。
　2.告訴代理人曾彥穎係於109年3月19日始至警局對被告本案竊
    佔行為提起告訴，此有其當日警詢筆錄存卷可考（見偵卷第
    11-12頁），而檢察官開始偵查日期為109年4月10日，有臺
    灣新北地方檢察署收文戳章在卷為憑（見偵卷第3頁），經
    檢察官偵查後，於109年11月25日向本院提起公訴，亦有臺
    灣新北地方檢察署109年11月25日函上所蓋印之本院收戳章
    可佐（見本院109年度審易字第2663號卷第7頁），然被告至
    遲係於告訴人取得本案土地即91年11月25日起，涉犯本案竊
    佔罪嫌，自此起算10年追訴期間，本案追訴權遲於101年11
    月24日時效即已完成，足認本案於檢察官開始偵查時，其追
    訴權時效業已完成，檢察官未予詳查，逕予提起公訴，揆諸
    前開說明，應為免訴判決之諭知。
據上論斷，應依刑事訴訟法第302條第2款，判決如主文。　
本案經檢察官王涂芝提起公訴，檢察官陳姵伊到庭執行職務。
中　　華　　民　　國　　111 　年　　5 　　月　　31　　日
                  刑事第十八庭 法  官  劉容妤
上列正本證明與原本無異。　　　　　　　　　
如不服本判決，得於判決書送達之日起20日內，以書狀敍述理由
（須附繕本），向本庭提出上訴。　
                               書記官   謝昀真
中　　華　　民　　國　　111 　年　　6 　　月　　7 　　日